【裁判字號】    90,訴,1392
【裁判日期】    901128
【裁判案由】    遺產稅
【裁判全文】
高雄高等行政法院判決                             九十年度訴字第一三九二號
                              .
    原      告    乙○○
    兼訴訟代理人  甲○○
    被      告    財政部台灣省南區國稅局
    代  表  人    許虞哲  局長
    訴訟代理人    丙○○
右當事人間因遺產稅事件，原告不服財政部中華民國九十年四月四日台財訴字第○八
九○○六七九六六號訴願決定，提起行政訴訟，本院判決如左：
    主  文
原告之訴駁回。
訴訟費用由原告負擔。
    事  實
一、事實概要：
    緣原告之父楊源於民國（下同）八十四年一月三日死亡，遺有坐落高雄縣燕巢鄉
    ○○段四○九之一、四一四地號等土地，經被告核定遺產總額為新台幣（下同）
    九○、二五六、五一九元，應納稅額為二○、九六二、九五八元，原告已於八十
    六年八月十五日繳納在案，嗣於八十九年七月二十五日發覺被告未適用八十四年
    一月十三日修正後之遺產及贈與稅法第十七條第一項第六款前段規定，扣除其土
    地價值之全數，向被告申請退還溢繳之稅款及利息，經被告於八十九年八月二日
    以南區國稅審二字第八九○五三二五○號函復以「實體從舊」原則，應依八十四
    年一月十三日修正前之遺產及贈與稅法第十七條第一項第五款規定，扣除其土地
    價值之半數。又坐落同段四一四之一、四一四之二地號二筆原為農業用地，前經
    政府依都市計畫法變更為高速公路岡山交流道特定區，其土地使用分區為住宅區
    ，惟原告於八十四年一月三日繼承上開土地時，其細部計畫、公共設施均尚未完
    成，既無道路亦無電力、自來水等公共設施，自無從做為住宅區使用，迄今仍按
    原來之農業用地使用，依行政院八十三年十二月十三日台八三經字第四六一七○
    號函說明三釋示依農業發展條例第三十一條前段之規定免徵遺產稅，然被告未察
    及此，仍以非農業用地課徵遺產稅二筆計四一、三九一、○○○元，此部分因未
    經復查，乃依訴願法第六條，將該部分之行政處分併同前述之行政處分，向財政
    部提起訴願，竟遭駁回，遂提起本件行政訴訟。
二、兩造聲明
(一)原告聲明求為判決：訴願決定及原處分（含復查決定）均撤銷，並請求被告退還
    原告溢繳之遺產稅金額二千零一十九萬零一百三十九元暨自八十六年十月十六日
    起至清償日止，按稅捐稽徵法第三十八條第三項後段規定之標準計算之利息。
(二)被告聲明求為判決：駁回原告之訴。
三、兩造之爭點：
甲、原告主張之理由
一、按八十四年一月十三日修正之遺產及贈與稅法第十七條第一項第六款雖無明文規
    定適用處分時之法律，惟就通常法理言，多採適用處分時之法令，亦即從新從優
    原則，此有中央法規標準法第十八條規定可稽；且依稅捐稽徵法第一條之一：「
    財政部依本法或稅法所發布之解釋函令，對於據以申請案件發生效力，但有利於
    納稅義務人者，對於尚未核課確定之案件適用之。」亦相符合。本件遺產稅係在
    法定期間內申報，被告係於八十四年一月十三日遺產及贈與稅法修正後於八十五
    年十月十四日核定課徵遺產稅，依前揭稅捐稽徵法第一條之一但書之規定自應適
    用新修正之遺產及贈與稅法，然被告竟依「實體從舊」原則，適用事實發生時之
    法令，自有違誤。次按，所謂「實體從舊」原則，係出於行政法院七十二年度判
    字第一六五一號判例，惟此項判例，非如司法院大法官解釋有拘束全國各機關及
    人民之效力，依大法官會議釋字第一八五號意旨，各機關處理有關事項，應依解
    釋意旨為之，違背解釋之判例，當然失其效力。至於有關課稅處分之合法性判斷
    時點，係以課稅事實發生之法律及事實狀態為基準，係學者個人之見解，更無如
    大法官解釋有拘束全國各機關及人民之效力。
二、查租稅法律雖多不溯及既往，亦非無例外，如本件原告之父於八十四年一月三日
    死亡時，該遺產及贈與稅法仍適用八十四年一月十三日前之法律，惟稅捐稽徵機
    關於八十五年十月十四日核定課徵遺產稅時，該遺產及贈與稅法第十七條第一項
    第六款，早於八十四年一月十三日修正完畢，則應適用新法，此為溯及既往之例
    外，該國家頒布新法，多因舊法不善，難以適應時代與環境之要求，倘新法已改
    正舊法不妥善之處，而仍頑固從舊法處斷，則無以保持法律之公平及修改之意義
    ，縱原告先父於舊法時期死亡，然課稅在新法施行以後，應適用課稅處分時之法
    律方為適當。
三、另原告等先父所遺坐落高雄縣燕巢鄉○○段四一四之一、四一四之二地號土地二
    筆，原為農業用地，嗣經變更為高速公路岡山交流道特定區，現已納入高雄市新
    市鎮特定區計畫，惟原告等於八十四年一月三日繼承上開土地時，其公共設施尚
    未完成（所謂公共設施尚未完成前之定義，指道路、自來水、排水系統、電力等
    四項設施尚未建設完竣而言，詳見土地稅法施行細則第二十三條規定），而公共
    設施尚未完竣前仍作農業用地使用，亦為土地稅法第二十二條第一項第二款、及
    平均地權條例第二十二條第一項第二款所明定，該土地迄今仍依原來之農業用地
    使用，依行政院八十三年十一月二十八日台八三財字第四四五三三號函、及行政
    院八十三年十二月十三日台八三經字第四六一七○號函說明三：「‧‧‧惟該土
    地如原為農業用地，嗣經都市計畫變更為新市鎮特定區、住宅區或其他使用分區
    ，在細部計畫尚未完成前，如經都市計畫主管機關認定，仍應依原來之土地使用
    分區別（或用地別）管制而視為農業用地，期於移轉或繼承時，仍有土地稅法第
    三十九條之二第一項及農業發展條例第三十一條規定之適用。」故得依農業發展
    條例第三十一條前段規定：「家庭農場之農業用地，其由能自耕之繼承人一人繼
    承或承受，而繼續經營農業生產者，免徵遺產稅‧‧‧。」；況依高雄縣岡山地
    政事務所八十九年七月二十七日、及八十九年八月三日列印之土地登記謄本所載
    地目均為「旱」並未載明該二筆土地已依法編定為非農業使用，原處分機關究據
    何項法令認定為非農業使用，亦未據說明，顯失依據。復按土地法第四十三條規
    定，依本法所為之登記，有絕對效力。再者，土地標示變更，應申請標示變更登
    記，土地登記規則第一百二十三條定有明文。查系爭之高雄縣燕巢滾水段四一四
    之一及四一四之二地號土地二筆，自六十八年八月六日起至現在，其土地標示地
    目登記均為「旱」，迄未被政府規劃為住宅區或高雄新市特定區，而由有關機關
    申請變更登記其標示，其地目既仍登記為「旱」地自屬農業用地，乃原決定對原
    處分機關適用法律之錯誤未予糾正，卻以：「核與本件行政處分並非一事，非屬
    訴願範圍，並經原處分機關答辯函敘明已另案審理中，併予指明」云云。不作實
    體決定，顯與訴願法第六條所定：「對於二以上不同隸屬或不同層級之機關共為
    之行政處分，應向其共同之上級機關提起訴願。」有違。按此部分係不服財政部
    台灣省南區國稅局八十五年十月十四日遺產稅核定通知書，而併該局八十九年八
    月二日南區國稅審二字第八九○五三二五○號函所為處分向其上級機關財政部提
    起訴願者，該部自應一併作實體決定方為適法，其認此部分，非屬訴願範圍，自
    有違誤。
乙、被告主張之理由
一、按「稅捐稽徵法第四十八條之三從新從輕原則僅適用於違反作為或不作為義務而
    裁處之行政罰，‧‧‧課徵本稅有關之法律規定‧‧‧雖於行為後法律經修正‧
    ‧‧均適用行為時法律。」為前行政法院八十六年二月份庭長評事聯席會議決議
    在案。次按「左列各款，應自遺產總額中扣除，免徵遺產稅‧‧‧五、遺產中之
    農業用地，由繼承人或受遺贈人，繼續經營農業生產者，扣除其土地價值之半數
    。」為行為時遺產及贈與稅法第十七條第一項第五款前段所明定；另八十四年一
    月十三日修正公布之遺產及贈與稅法第十七條第一項第六款前段則規定：「遺產
    中之農業用地及其地上農作物，由繼承人或受遺贈人，繼續經營農業生產者，扣
    除其土地及地上農作物價值之全數。」且依「法規明定自公布或發布日施行者，
    自公布或發布之日起算至第三日起發生效力。」為中央法規標準法第十三條所規
    定。故依中央法規標準法第十三條規定，應自八十四年一月十五日起始生效。本
    案被繼承人楊源係於八十四年一月月三日死亡，依稅法適用之基本原則為：「課
    稅事實發生時之法律或事實狀態乃判斷核課處分合法性之基準。‧‧‧課稅事實
    發生至原處分或復查決定作成之前，法律或事實有所改變亦不影響處分或決定之
    合法性。」（參吳庚著行政爭訟法論，修正版，頁二○一）因此「實體從舊」之
    法律適用原則、及前揭行政法院八十六年二月份庭長評事聯席會議之決議，課徵
    本稅有關之法律規定，均應適用行為時之法律，是並無適用修正後遺產及贈與稅
    法規定之餘地。又稅捐稽徵法第一條之一規定，係指財政部依本法或稅法所發布
    解釋函令之適用原則，原告稱應據以適用新修正之法令，核屬對該條文之誤解，
    並不足採。原核依首揭法條規定，扣除系爭土地價值之半數，應無不當或違誤。
二、查租稅法律主義及法律不溯及既往原則，租稅之課徵，須有法律明文規定，且稅
    法之適用，就時之效力而言，僅及於稅法公布施行以後所發生之事項，並不得溯
    及於稅法公佈施行前已發生者，以維持人民納稅義務之安定。系爭修正後遺產及
    贈與稅法第十七條第一項第六款條文，並無可溯及既往之明文規定，則本件遺產
    稅案自無可溯及適用之餘地。
三、次查「農業用地經都市計畫變更為新市鎮特定區、住宅區或其他使用分區，在細
    部計畫尚未完成前，如經都市計畫主管機關認定，仍應依原來之土地使用分區別
    （或用地別）管制而視為農業用地，其於移轉或繼承時，仍有土地稅法第三十九
    條之二第一項及農業發展條例第三十一條規定之適用。」分別為行政院八十三年
    十一月二十八日台八三財字第四四五三三號函第二段、及八十三年十二月十三日
    台八三經字第四六一七○號函說明三（文字敘述略有不同）所明釋。依前揭行政
    院八十三年二函釋之規定意旨，至繼承日止已編屬為非農業用地之土地如仍作農
    業使用，則得視為農業用地適用農業發展條例第三十一條規定之條件有下列三點
    ﹕(1)經都市計畫變更為目前之使用分區前即為農業用地。(2)細部計畫尚未完成。
    (3)經都市計畫主管機關認定仍應依原來之使用分區別管制。惟系爭二筆土地經查
    ，其於六十五年即編屬大遼社區之住宅區附卷可稽，嗣於八十三年二月納入高雄
    新市鎮特定區範圍，被繼承人楊源係於八十四年一月三日死亡，至繼承日止，該
    等土地係屬高雄新市鎮特定區，則在此之前，其為住宅區非農業用地，與前揭行
    政院函釋規定之條件(1)即已不符，自無農業發展條例第三十一條免徵遺產稅規定
    之適用。至其所引土地稅法第二十二條第一項第二款、及平均地權條例第二十二
    條第一項第二款之條文內容，查其僅在規範都市土地合於何種條件下徵收田賦，
    而非定義何謂農業用地。是本案原處分機關否准原告退稅申請之處分，並無不當
    或違誤。
    理  由
一、原告主張其父楊源於八十四年一月三日死亡，遺有坐落高雄縣燕巢鄉○○段四○
    九之一、四一四地號等土地，經被告核定遺產總額為九○、二五六、五一九元，
    應納稅額為二○、九六二、九五八元，原告已於八十六年八月十五日繳納在案，
    嗣於八十九年七月二十五日發覺被告未適用八十四年一月十三日修正後之遺產及
    贈與稅法第十七條第一項第六款前段規定，扣除上述土地價值之全數，向被告申
    請退還溢繳之稅款及利息，經被告於八十九年八月二日以南區國稅審二字第八九
    ○五三二五○號函復以「實體從舊」原則，應依八十四年一月十三日修正前之遺
    產及贈與稅法第十七條第一項第五款規定，扣除土地價值之半數；又坐落同段四
    一四之一、四一四之二地號土地原為農業用地，前經政府依都市計畫法變更為高
    速公路岡山交流道特定區，其土地使用分區為住宅區，惟原告繼承上開土地時，
    其細部計畫、公共設施均尚未完成，既無道路亦無電力、自來水等公共設施，自
    無從做為住宅區使用，迄今仍按原來之農業用地使用，依行政院八十三年十二月
    十三日台八三經字第四六一七○號函說明三釋示依農業發展條例第三十一條前段
    之規定免徵遺產稅等情。被告則以：本案被繼承人楊源係於八十四年一月三日死
    亡，依「實體從舊」之法律適用原則，關於上述四０九之一、四一四地號土地部
    分課徵本稅有關之法律規定，均應適用行為時之法律，是並無適用修正後遺產及
    贈與稅法規定之餘地；又上述四一四之一、四一四之二地號土地，於被繼承人楊
    源於八十四年一月三日死亡時，至繼承日止，該土地係屬高雄新市鎮特定區，則
    在此之前，其為住宅區非農業用地，與行政院八十三年十一月二十八日台八三財
    字第四四五三三號函第二段及八十三年十二月十三日台八三經字第四六一七○號
    函釋規定之條件不符，自無農業發展條例第三十一條免徵遺產稅規定之適用等語
    ，資為抗辯。
二、按「課稅事實發生時之法律或事實狀態乃判斷核課處分合法性之基準，課稅事實
    發生至原處分或復查決定作成之前，法律或事實有所改變亦不影響處分或決定之
    合法性」，此為稅法適用之基本原則 (吳庚大法官所著行政爭訟法論修正版第二
    ０一頁參照)。又「稅捐稽徵法第四十八條之三從新從輕原則僅適用於違反作為
    或不作為義務而裁處之行政罰，如罰鍰金額或倍數修正之情形，尚不及於除此以
    外之事項，課徵本稅有關之法律規定或漏稅額之計算等，雖於行為後法律經修正
    ，本稅及據以科處之行政罰所涉及之漏稅額計算，如免稅額、扣除額、稅率等，
    均適用行為時法律」 (行政法院八十六年四月份修正二月份庭長評事聯席會議決
    議參照)。
三、本件原告之父楊源於八十四年一月三日死亡，遺有坐落高雄縣燕巢鄉○○段四○
    九之一、四一四地號等土地，經被告核定遺產總額為九○、二五六、五一九元(
    其中四０九之一、四一四地號土地原核定之遺產稅，依修正前遺產及贈與稅法第
    十七條第一項第五款前段規定，扣除其土地價值之半數，核定金額為四０九之一
    地號計九、五０四、０００元，四一四地號計一三、二七八、０００元)，應納
    稅額為二○、九六二、九五八元，該遺產稅業經原告等人分期繳納完畢乙節，此
    有系爭土地登記謄本、財政部台灣省南區國稅局遺產稅核定通知書及該局八十四
    年度遺產稅繳款書附卷可稽，復經本院調取該局岡山稽徵所有關本件之課稅資料
    閱明屬實，堪以認定。茲兩造所爭執者，乃是上述滾水段四０九之一、四一四地
    號二筆土地之遺產稅，究應適用被繼承人楊源死亡時 (即修正前)之遺產及贈與
    稅法第十七條第一項第五款前段所規定：「遺產中之土地為繼承人或受遺贈人繼
    續自耕者，扣除其土地價值之半數」，抑或應適用八十四年一月十三日修正後之
    同法第十七條第一項第六款前段「遺產中作農業使用之農業用地及其地上農作物
    ，由繼承人或受遺贈人承受者，扣除其土地及地上農作物價值之全數」之規定？
    經查，原告之父楊源於八十四年一月三日死亡，本件遺產稅係在法定期間內申報
    ，被告係於八十四年一月十三日遺產及贈與稅法修正後之八十五年十月十四日核
    定課徵遺產稅，此有楊源之除戶戶籍謄本及財政部台灣省南區國稅局遺產稅核定
    通知書在卷足稽。按「法規明定自公布或發布日施行者，自公布或發布之日起算
    至第三日起發生效力」，中央法規標準法第十三條定有明文，故依上開規定，上
    述修正後之遺產及贈與稅法第十七條第一項第六款前段規定，應自八十四年一月
    十五日起生效，則本件遺產稅於八十五年十月十四日核定課徵，雖在上述法條修
    正後，然該遺產稅課稅事實發生 (即原告之父楊源八十四年一月三日死亡之日)
    時，該法條尚未修正公布。揆諸首開說明，本件遺產稅課稅事實發生至原課稅處
    分作成之前，縱法律有所改變亦不影響原課稅處分之合法性。又稅捐稽徵法第四
    十八條之三雖規定「納稅義務人違反本法或稅法之規定，適用裁處時之法律，但
    裁處前之法律有利於納稅義務人者，適用最有利於納稅義務人之法律」，然此從
    新從輕原則僅適用於違反作為或不作為義務而裁處之行政罰，課徵本稅有關之法
    律規定，雖於行為後法律經修正，亦應適用行為時法律，此亦有上述行政法院八
    十六年四月份修正二月份庭長評事聯席會議決議可資參照。本件經被告就滾水段
    四０九之一、四一四地號土地原核定之遺產稅，依修正前遺產及贈與稅法第十七
    條第一項第五款前段規定，扣除其土地價值之半數，核定金額為四０九之一地號
    計九、五０四、０００元，四一四地號計一三、二七八、０００元，再加其他財
    產之核定金額，核定被繼承人楊源遺產總額為九○、二五六、五一九元，應納稅
    額為二○、九六二、九五八元，原告繳納上述遺產稅後，嗣於八十九年七月二十
    五日向被告申請依修正後遺產及贈與稅法第十七條第一項第六款前段規定，扣除
    上開土地及地上農作物價值之全數，並退還該土地之遺產稅部分計一一、三九０
    、０００元，自屬無據，被告於八十九年八月二日以南區國稅審二字第八九０五
    三二五０號函予以駁回，依法並無不合。
四、至中央法規標準法第十八條雖規定：「各機關受理人民聲請許可案件適用法規時
    ，除依其性質應適用行為時之法規外，如在處理程序終結前，據以准許之法規有
    變更者，適用新法規」，然此乃係謂政府各機關受理人民聲請許可案件時，如遇
    法規有變更時，除依其性質應適用行為時之法規外，應以適用新法規為原則。惟
    本件係被告核定遺產稅之稅捐核課案件，與一般政府機關受理人民聲請許可案件
    ，殊不相同，自無前揭法條之適用。原告引用上揭條文，容有誤解。又依稅捐稽
    徵法第一條之一規定：「財政部依本法或稅法所發布之解釋函令，對於據以申請
    之案件發生效力。但有利於納稅義務人者，對於尚未核課確定之案件適用之」，
    乃係就財政部對稅法所發布之解釋函令，應如何適用所為之規定，與本件係就法
    律修正前後，究應適用修正前或修正後之法律規定核定遺產稅，性質亦不相同，
    原告引用上開法律規定，請求退還稅款，亦有誤會。
五、次按行政訴訟法第四條第一項規定：「人民因中央或地方機關之違法行政處分，
    認為損害其權利或法律上之利益，經依訴願法提起訴願而不服其決定．．．．．
    ．得向高等行政法院提起撤銷訴訟。」故提起撤銷訴訟，以經過合法之訴願程序
    為前提要件，其未經合法之訴願程序，遽行提起行政訴訟，自非法之所許，此觀
    前揭法條規定至明（改制前行政法院即現在之最高行政法院四十九年度裁字第四
    十一號裁定、八十六年度裁字第一０七二號裁定及最高行政法院八十九年度裁字
    第一一九五號裁定參照）。又「新行政訴訟法施行後，原告依稅捐稽徵法第二十
    八條之規定，向稅捐稽徵機關申請退還溢繳之稅款，稅捐機關認並無原告所指之
    溢繳情事而予拒絕 (以書面通知)後，原告應如何尋求救濟，應視原告之請求是
    否涉及原課稅處分違法的爭執而定，如涉及課稅處分是否違法之爭執，則稅捐稽
    徵機關拒絕退稅，為一行政處分 (確認原課稅處分不違法之確認性行政處分)，
    原告如有不服，可提起課予義務訴訟；如不涉及任何行政處分，或不涉及原課稅
    處分是否違法之爭執，則稅捐稽徵機關拒絕退稅，為一事實行為 (否認法律上義
    務存在之通知)，原告如有不服，可提起一般給付訴訟」 (九十年最高行政法院
    暨台北、台中、高雄三所高等行政法院座談會研討結果參照)。
六、經查：原告於八十九年七月二十五向被告申請退還遺產稅時，僅就滾水段四０九
    之一、四一四地號二筆土地，請求退還一一、三九一、０００元之稅款，同段四
    一四之一、四一四之二地號土地並不在請求範圍，經被告於八十九年八月二日以
    南區國稅審二字第八九０五三二五０號函復原核定並無錯誤予以駁回，原告不服
    ，向財政部提起訴願，於訴願書中始提到上述四一四之一、四一四之二號兩筆土
    地亦有核課錯誤，並請求退還該部分遺產稅，嗣經財政部以原告主張該土地應依
    行政院八十三年十二月十三日台八三經字第四六一七０號函釋，依農業發展條例
    第三十一條之規定免徵遺產稅乙節，核與本件行政處分並非一事，非屬訴願範圍
    ，而未予處理等情，有原告之申請書、被告之上開函及財政部九十年四月四日台
    財訴字第０八九００六七九六六號訴願決定書在卷可按，自堪認定。又原告在訴
    願書中請求退還四一四之一、四一四之二地號土地稅款部分，亦經被告於八十九
    年十一月二十三日以南區國稅審二字第八九０八二八一八號函復：原告主張上述
    二筆土地，應依行政院八十三年十二月十三日台八三經字第四六一七０號函釋，
    適用農業發展條例第三十一條之規定免徵遺產稅乙節，經核與規定不符，而予駁
    回乙節，有上開函在卷可參。本件原告係以原課稅處分違法為由請求退還遺產稅
    ，乃係涉及課稅處分是否違法之爭執，則被告拒絕退稅，為一行政處分 (確認原
    課稅處分不違法之確認性行政處分)，原告如有不服，可提起課予義務訴訟，而
    課予義務訴訟亦採訴願前置程序。本件原告就被告上開處分函，並未提起訴願，
    揆諸前揭法律之規定、及裁定要旨，原告就此部分逕行起訴請求撤銷原處分及訴
    願決定，並請求退還此部分之遺產稅，自屬無據。
七、綜上所述，原告之主張既不足取，被告就被繼承人楊源所遺滾水段四０九之一、
    四一四地號土地原核定之遺產稅，依修正前遺產及贈與稅法第十七條第一項第五
    款前段規定，扣除其土地價值之半數，核定金額為四０九之一地號計九、五０四
    、０００元，四一四地號計一三、二七八０００元，於法並無違誤，訴願決定予
    以維持，亦無不合。另被繼承人楊源所遺同段四一四之一、四一四之二地號，原
    告請求退還遺產稅，既未經訴願程序，即逕行起訴請求，亦有未合。原告所訴，
    ，應予駁回。
八、據上論結，本件原告之訴為一部無理由、一部不合法，依行政訴訟法第一百零七
    條第一項第十款、第一百九十五條第一項後段、第九十八條第三項前段、第一百
    零四條，民事訴訟法第八十五條第一項前段，判決如主文。
中      華      民      國      九十    年      十一    月    二十八    日
                                高雄高等行政法院第一庭
                                            審判長法官  陳光秀
                                            法      官  呂佳徵
                                            法      官  林石猛
右為正本係照原本作成。
如不服本判決，應於判決送達後二十日內向本院提出上訴書狀，其未表明上訴理由者
，應於提起上訴後二十日內向本院提出上訴理由書（須按對造人數附繕本）；如於本
判決宣示或公告後送達前提起上訴者，應於判決送達後二十日內補提上訴理由書（須
附繕本）。未表明上訴理由者，逕以裁定駁回。
提起上訴應預繳送達用雙掛號郵票七份（每份三十四元）。
中      華      民      國      九十    年      十一    月    二十八    日
                                            法院書記官  洪美智


司法院資訊處製作；財團法人民間司法改革基金會備份。
